【裁判字號】    88,訴,560
【裁判日期】    900316
【裁判案由】    貪污等
【裁判全文】
台灣基隆地方法院刑事判決                          八十八年度訴字第五六號
    公  訴  人  台灣基隆地方法院檢察署檢察官
    被      告  丙○○
    選任辯護人  王東山
                王瀅雅
右列被告因貪污等案件，經檢察官提起公訴（八十七年度偵字第三二四七號），本院
判決如左：
    主      文
丙○○無罪。
    理      由
一、公訴意旨略以：被告丙○○係基隆市政府工務局土木課技士，擔任基隆市政府發
    包之「調和街第五期道路拓寬工程」之監工，為依據法令從事公務之人員。民國
    八十六年五月間，王長財負責之長財營造有限公司以新台幣二千零九十三萬元標
    得「調和街第五期道路拓寬工程」後，私自將該工程轉讓由己○○承攬，惟己○○未依工程合約規定鋪設足實十二公分厚高密級配ＡＣ路面和四十八公分厚級配
    料壓實路基，有偷工減料致厚度不足情事，卻不舉發糾正，仍製作或審核通過內
    容不實之工程日報表、竣工圖及竣工請驗結算詳細表，足生損害於基隆市政府對
    於公共工程品質之管理，並使己○○於八十七年三月間通過原本不應過關之工程
    驗收程序，而取得工程款，因認被告涉有刑法第二百十三條之公務員登載不實及
    貪污治罪條例第六條第一項第四款之圖利罪嫌云云。
二、公訴人認為被告涉有上揭罪嫌，係以左列理由而為其論據：
１、基隆市○○街第五期道路拓寬工程之現場道路於八十七年五月六日及同月十一日
    ，經基隆市政府二次派員會勘結果，確有施作之ＡＣ路面和級配料壓實路基厚度
    不足等情事。
２、被告供承並未按日到場監工，工程日報表係廠商己○○委託簡愛卿製作後交還被
    告審核；被告既未按日監工，工程日報表復任由施工之業者自行填寫後再交付被
    告，該工程日報表之內容失實，乃顯而易見之事；且被告自七十二年起，即在基
    隆市政府擔任發包工程之監工，對此豈有不知，其如何能在未到場監工之情況下
    ，單憑該等工程日報表，加以審核認定業者有依合約施工？
三、訊據被告固對於該道路工程路基厚度不足，其並未按日到場監工，工程日報表係
    廠商己○○先行填寫部分之事實固供認不諱，惟辯稱如下：
１、依合約，監工日報表本應由承商按每日工地現況、出工數量、材料入場及工程進
    度核實填寫並蓋章，再交由基隆市政府之監工人員，監工人員蓋章後，再交由審
    核人員、課長等層層審核蓋章。此係基隆市政府所有單位之一向作法，並非被告
    於本件工程之特殊作法；不能僅因工程日報表由承商填寫制作，即逕認被告明知
    偷工減料。何況，本件工程並非全部均有偷工減料厚度不足之情事，自不能以此
    推論被告對於工程瑕疵係屬知情。更何況，就工程表露部分以觀，包商施作量已
    超出合約甚多。
２、被告承辦之業務繁重，除辦理本件工程外，尚兼辦多項業務，以致事實上無法按
    日到場監工。因此，其一周約去二、三次，每次去二、三小時，有時半天。為此
    ，土木課課長甲○○乃指派庚○○為該工程之協辦人員。被告和戊○○、庚○○
    往驗時，承包商已在現場鑽心採樣，彼等乃驗收現場之鑽心體。若驗收人員要隨
    機採樣，其也會配合。正式驗收時，係市長指派辛○○（已故）主驗，由張文
    監驗。驗收方式係主驗人員決定，並非被告所能掌控。
３、該工程日報表係由廠商填寫後交郭增勳審核後再交由被告、課長依序審核蓋章，
    被告僅屬第二線之審核者，且工程日報表、竣工圖及竣工請驗結算詳細表均非被
    告所製作，是被告既未為任何虛偽之填載，亦不知其內容有何不實之處，實無任
    何虛偽登載之故意，更無所謂圖利包商，使其通過工程驗收，取得工程款之故意
    等語。
四、按犯罪事實應依證據認定之，無證據不得推定其犯罪事實，刑事訴訟法第一百五
    十四條定有明文。其次，刑法第二百十三條不實登載公文書罪之成立，除客觀上
    公務員在其職務上所掌公文書，有為虛偽不實之登載行為，且足生損害於公眾或
    他人外，其在主觀上須明知為不實；又公務員對於主管事物圖利罪，必須對於主
    管之事務有圖利之意思，而表現於行為，始與犯罪構成要件相當，不得僅以公務
    員所為之失當行為，可能使人獲得不法之利益，遽行推定該公務員自始即有圖利
    他人之犯意。（最高法院八十五年度台上字第二七一號判決參照）。因此，被告
    是否成立刑法第二百十三條之公務員登載不實罪及貪污治罪條例第六條第一項第
    四款之圖利罪，其關鍵在於被告是否明知前述道路基厚度不足，而仍於工程日報
    表上蓋章通過審核，以及主觀上是否有圖利包商之故意。再者，在證據法則上，
    即證據資料尚有對被告有利之存疑時，如無法依客觀方法排除此項合理之可疑時
    ，依「罪疑利益歸被告原則」，不得以此項證據資料作為有罪判決之依據。因此
    ，認定被告有罪之事實應憑證據；如未能發現相當之證據，或證據不足以證明，
    自不能以推測或擬制之方法，以為裁判之基礎；且認定事實所憑之證據，其為訴
    訟上之證明，須達於通常一般人均不致有所懷疑，而得確信其為事實之程度者，
    始得據為有罪之認定；倘其證明尚未達到此一程度，而有合理之懷疑存在時，尚
    難為有罪之認定基礎；苟積極證據不足為不利於被告事實之認定時，即應為有利
    於被告之認定，更不必有何有利之證據（最高法院三十年上字第八一六號、四十
    年台上八六號、七十六年台上字第四九八六號判決參照）。徵諸被告既無自證己
    罪之義務，更無自證無罪之義務，此乃當然之法理。
五、經查：
１、被告並非專業監工，無法期待其實質有效之監工
    被告除本案之監工外，尚須辦理多項工程及行政業務，並非專職監工，無法天天
    盡監工應盡之責任等情，既經證人即當時土木課長甲○○（八十八年十二月二十
    七日審理筆錄）證明屬實，並經基隆市政府於八十九年二月九日，以（八九）基
    府政二字第００二三０六號函說明綦詳，且有所附「土木課承辦業務分配表」二
    紙（亦見被告證十三）在卷可稽；而卷附「基隆市○○街道路拓寬工程（第五期
    ）級配舖設不實案檢討報告對此亦載之甚明（被告證十）。因此，被告無法天天
    前往監工，乃制度不良使然，並非被告為圖利包商而故意偷懶。申言之，以被告
    之身兼數職，欲期待其為實質有效之監工，乃不可能，亦即對被告並無期待可能
    性可言，自不能論被告以罪責。
２、包商事先鑽孔再報驗收乃慣例，亦非由被告決定
    至於驗收方式，柏油路面是由己○○轉包永周歷青股份有限公司，己○○驗收時
    ，該公司打十一個孔，其見厚度符合，才報告市政府驗收；因如隨機採樣驗收，
    一個孔要半小時等情，已據證人己○○證明屬實（偵查卷第二十四頁）；隱蔽部
    分一般不會挖起來，並據被臨時指派中途估驗之證人乙○○證明無訛（偵查卷第
    六十七頁）；何況，證人甲○○課長證明：依公共工程驗收作業要點，主驗人員
    要求鑽心取樣，鑽至何種程度，由主驗人員決定，如不驗收到級配，亦無錯誤；
    主辦人員業務繁忙，無法天天監工，只有做到重點監工；關於驗收鑽孔，一般由
    包商先鑽孔；在何處鑽孔，由主驗人員決定，承辦人員無此權利等情（八十八年
    十二月二十七日審理筆錄），又與被告所辯內容相符；再徵諸事先鑽孔是慣例，
    亦據證人即主驗人員辛○○證明屬實（調查局筆錄第八十五頁反面），足見現行
    制度下之實際作法，乃包商先行鑽孔，再行驗收，由主驗人員決定接受驗收與否
    ，主驗人員亦得決定隨機採樣。再觀之戊○○所稱：若要丈量級配厚度，必須開
    發一平方公尺，才能知道，因該路段係交通要道，為避免交通壅塞，鑽心孔是事
    先鑽好，並未隨機採樣等情（偵查卷第二十二頁），可見事先鑽孔之慣例，其形
    成並非無因，被告亦無在本案堅持要隨機採樣之義務。茲被告並非主驗人員，對
    隨機採樣與否並無決定權，如何以包商事先鑽孔之慣例而推定被告明知有厚度不
    足之情事？何況，驗收當時亦未發現有何厚度不足之情事！３、日報表由包商填
    寫亦為慣例，被告僅能形式審查工程日報表包商填寫，乃基隆市政府所有單位之
    慣例，已據證人甲○○課長、協辦人員庚○○、中途估驗之乙○○分別證明屬實
    （八十八年十二月二十七日、八十九年二月十七日審理筆錄、偵查卷第六十七頁
    ），並有基隆市國宅局工程日報表在卷可考（調查局筆錄第二十一頁以下，亦見
    被告證十二）；包商填寫之後，交付被告轉交監工庚○○，或直接交付庚○○，
    再交付被告，再交付甲○○課長依次層層審核，已據證人庚○○證明無訛（偵查
    卷第二十三頁）；此觀之日報表下方分別有包商、監工、審核、課長一欄，可以
    得證。何況，依卷附基隆市政府施工說明書總則第十一條規定，包商應逐日填具
    工程日報表送交監工人員存備查核，已經基隆市政府於八十九年二月九日，以（
    八九）基府政二字第００二三０六號函說明綦詳，並有所附「基隆市政府施工說
    明書總則」可資佐證。因此，日報表由包商先行填寫，乃一向慣例，應無疑問；
    被告自然只能形式審查其進度是否符合，無從實質審核其內容與施工是否符合。
    因此，不能以日報表由包商填寫，推定被告對其內容之不實為明知，甚或推定其
    有圖利包商之故意。再者，日報表並未記載前述包商自行調整施工之情形，並據
    證人己○○證明屬實（調查局筆錄第二十九頁反面），被告又如何能得知其有何
    不實之內容而加以審核？遑論日報表係記載出工數量、材料進出、完工天數及工
    程進度，與工程驗收並無關係！其次，關於竣工請驗結算詳細表與竣工圖，係由
    證人即協辦人庚○○所製作，被告並未指示其如何製作等情，已據證人庚○○證
    明無訛（八十七年七月八日調查筆錄、八十九年二月十七日審理筆錄）；既非被
    告所製作，被告又何來登載不實之可言？４、被告對道路施工厚度不足，並非明
    知而故意隱瞞依卷附「本市○○街○○道路拓寬工程缺失部分重新路基測點抽驗
    會勘紀錄」（偵查卷第十七頁）所示，八十七年八月二十五日會勘結果，確有部
    分抽驗結果與圖說相符，不能僅以抽驗結果有部分與圖說不符，即推定被告對於
    道路級配厚度之不足屬於知情。何況，觀之己○○於調查及審理中表示：該路段
    原本舊有道路，已有級配，設計圖上不必再有級配；惟因該地較為低漥，其應（
    丁○○）里長要求，在合約之外，提高路面；因提高部分須加舖級配，其才在該
    路段以外路段，自動調整施工，以致部分路段級配不足；惟被告等驗收人員並不
    知情等情（調查局筆錄第二十八頁反面至第二十九頁），業經證人即里長丁○○
    證明屬實（八十八年十二月二十七日審理筆錄），並有長財營造有限公司八十七
    年八月六日報告說明在卷可稽（被告證七）；證之上述「本市○○街○○道路拓
    寬工程缺失部分重新路基測點抽驗會勘紀錄」，其「說明」欄更稱「有關OK+220
    至OK+280處提高加舖設級配，係廠商與邱里長研議該地段屬低漥地區○○道路順
    暢，故予增加施作，其增加部分由廠商逕行吸收」，可見被告辯稱包商施工內容
    尚且超過原來約定等情，確屬實情。被告既不知情，何來「明知為不實之事項」
    可言，又何來圖利之故意可言？何況，證人庚○○有時陪同被告前往察看施工情
    形，亦未發現有何偷工減料之情形，亦據證人證明屬實（八十九年二月十七日審
    理筆錄、偵查卷第二十三頁、八十七年五月七日調查筆錄）。準此，被告未見有
    何施工違法之情形，如何期待其審核時不予蓋章通過？此外，復查無其他積極證
    據，足資證明被告確有被訴之犯行，揆諸前述說明，不能證明被告犯罪，即應為
    其無罪之諭知。
六、據上論斷，應依刑事訴訟法第三百零一條第一項而判決如主文。
本案經檢察官黃士元到庭執行職務。
中      華      民      國    九十    年      三      月      十六      日
                                    台灣基隆地方法院刑事庭
                                        法  官  陳  志  祥
右正本證明與原本無異。
對於本件判決如有不服，應於收受送達後十日內，向本院提出上訴書狀，上訴於臺灣
高等法院，並按他造當事人之人數附具繕本。
中      華      民      國    九十    年三      月      三十      日
                                        書記官  陸  清  敏


司法院資訊處製作；財團法人民間司法改革基金會備份。
